【裁判字號】    92,上訴,547
【裁判日期】    920724
【裁判案由】    家暴殺人未遂
【裁判全文】
臺灣高等法院臺南分院刑事判決             九十二年度上訴字第五四七號    Ｃ
      上  訴  人
      即  被  告  甲  ○  ○
      選任辯護人  查  名  邦  律師
右上訴人因家暴殺人未遂案件，不服臺灣臺南地方法院九十二年度訴字第一九八號中
華民國九十二年四月十一日第一審判決（起訴案號：臺灣臺南地方法院檢察署九十一
年度偵字第一一九八六號），提起上訴，本院判決如左：
      主      文
原判決撤銷。
甲○○連續傷害人之身體，處有期徒刑貳年陸月。
      事      實
一、甲○○係乙○○之前配偶（於九十年一月間離婚），與丙○○係直系姻親之關係
    ，彼等具有家庭暴力防治法第三條第一款所定之家庭成員關係。緣於民國（下同
    ）九十一年十月一日夜晚十一時五十五分許，甲○○在臺南市○○○街二Ｏ三號
    乙○○租屋處二樓，因談及該屋將被拍賣，乙○○之母丙○○表示有意購買，並
    質問甲○○為何說她們母女共侍一夫，甲○○否認並心生不滿，遂與丙○○發生
    口角，不料甲○○竟基於傷害之概括犯意，拿起現場木椅連續摔打丙○○頭部、
    身軀等處，致丙○○當場血流滿面，因而使丙○○受有頭部外傷，頂部頭皮撕裂
    傷長三公分，左小腿撕裂傷五‧五公分長，左前臂及左手大範圍瘀血，上背部挫
    傷、腦內出血、頭蓋骨破裂等傷害，在場乙○○見其母被毆打受傷，趨前以身體
    擋住攔阻避免張月娥持續遭毆擊時，甲○○復承前概括傷害犯意，持上開木椅摔
    打乙○○，致其受有右後枕部血腫四×四公分，左前臂多處擦傷，分別為五×四
    公分及四×二公分，雙側小腿擦傷，右大腿疼痛，頭部外傷併腦震盪，右後枕部
    血腫四×四公分，左前臂多處擦傷，分別為五×四公分及四×二公分，雙側小腿
    擦傷、右大腿疼痛等之傷害，嗣丙○○趁隙奔逃下樓，甲○○隨後下樓逕自騎機
    車離去後，乙○○遂帶同其母張月娥共同前往醫院就醫治療。
二、案經丙○○、乙○○訴由臺南市警察局第三分局報告臺灣臺南地方法院檢察署檢
    察官偵查起訴。
      理      由
一、上訴人即被告甲○○雖坦認於前揭時、地手持椅子朝被害人丙○○、乙○○摔打
    成傷等情不諱（見一審卷第十七、十八頁，本院卷九十二年六月三日、六月二十
    七日、七月十日筆錄），惟辯稱：我是一時生氣順勢拿起椅子揮過去，不是故意
    打丙○○的頭部，當時他們母女坐在一起，可能是乙○○不小心被椅子撞到受傷
    ，我從頭到尾都沒有講要給她死或讓她們全家死光光云云。
二、經查：
  (一)被告於前揭時、地因細故爭吵，即手持木椅摔打被害人成傷之事實，已據被害人
    丙○○、乙○○屢次於警訊、偵查中及本院調查、審理時指訴甚詳，並有被害人
    乙○○之診斷證明書上記載：「頭部外傷，右後枕部血腫四×四公分，左前臂多
    處擦傷，分別為五×四公分及四×二公分，雙側小腿擦傷、右大腿疼痛」、「頭
    部外傷併腦震盪，右後枕部血腫四×四公分，左前臂多處擦傷，分別為五×四公
    分及四×二公分，雙側小腿擦傷、右大腿疼痛」，及被害人丙○○之診斷證明書
    上記載：「頭部外傷，頂部頭皮撕裂傷長三公分，左小腿撕裂傷五‧五公分長，
    左前臂及左手大範圍瘀血，上背部挫傷」、「腦內出血、頭蓋骨破裂」等情，有
    郭綜合醫院診斷證明書四紙及照片八張附卷足參。而手持笨重之木椅朝人身體摔
    打，足以致人受傷害，為常人所能認知之事，被告猶持木椅摔打被害人之頭部、
    背部、四肢等處成傷，其有傷害被害人之故意甚明。是被告辯稱其不是故意要打
    被害人乙節，顯係避重就輕之詞，不足採信。本件事證明確，被告之犯行，應可
    認定。
  (二)按前配偶及曾為直系姻親屬家庭成員，對家庭成員間實施身體或精神上不法侵害
    之行為者，為家庭暴力罪，而家庭成員間故意實施家庭暴力行為而成立其他法律
    所規定之犯罪者，成立家庭暴力罪，家庭暴力防治法第三條第一款、第三款、第
    二條第一項、第二項定有明文。本件被告甲○○與被害人丙○○、張馨伊分別曾
    為岳婿及夫妻關係，已據被害人張馨伊於警訊中陳述無訛，彼等具有家庭成員之
    關係，殆無疑義。核被告甲○○所為違反上開規定之家庭暴力罪，係犯刑法第二
    百七十七條第一項之傷害罪。被告先後二次傷害犯行，時間緊接，方法相同，觸
    犯構成要件相同之罪名，顯係基於概括犯意為之，應依刑法第五十六條之規定，
    論以一罪，並加重其刑。
  (三)本案公訴人起訴法條稱：「核被告甲○○上所為，係犯刑法第二百七十一條第二
    項、第一項（殺人未遂罪）及同法第二百七十七條第一項（傷害罪）等二罪嫌，
    請依競合犯規定從一重處斷。」，係認被告案發時手持木椅朝年事已高之被害人
    丙○○頭部摔擊成傷，涉有不確定之殺人故意，此部分行為屬殺人未遂；另毆擊
    被害人張馨伊成傷部分，屬傷害行為。惟查：
    (1)被告毆擊被害人張馨伊成傷部分，係涉犯傷害罪，並無疑義。
    (2)被害人丙○○於警訊時指稱：被告隨手拿起旁邊椅子直接向我頭部重擊，並喊
      出要給我死（見警卷丙○○九十一年十月二日筆錄）；於偵查中稱：一言不合
      ，被告就拿椅子打我頭部說要打死我（見偵查卷第五頁背面筆錄）；於本院調
      查時指稱：被告拿椅子打我時，他說要我們全家死（見本院卷九十二年六月二
      十七日筆錄）；於本院審理時指稱：被告打我時一直說「給你死」（見本院卷
      九十二年七月十日筆錄），其先後指稱被告毆打時出言成嚇之語並不相符，而
      質之被告則否認有上開出言威嚇之語。按諸一般人於發生衝突毆打對方時，出
      言「給你死」、「要給你全家死光光」，常屬洩心中積怨之氣話，不能因行為
      人有出「給你死」、「要給你全家死光光」之語，即一律為推定行為人有殺人
      之犯意。本件被告縱有如被害人所言，在打人時口稱「要給你全家死光光」、
      「給你死」等語，亦無非是一時氣憤下口無遮攔，作為傷害行為的助勢語，此
      等語話只能視為被告個性修養不佳，尚不得執此認定被告有殺人之犯意。
    (3)被告雖坦承有與乙○○、丙○○二人因為口角爭執，一時氣憤之下拿起木椅打
      張、黃二人之行為，然堅決否認有殺人之犯意，被告如真有意殺人，豈曾在見
      到張、黃二人受傷後，即下樓自行騎機車離去？且被害人乙○○於偵查中亦證
      稱：「：：我和我母親遭被告拿椅子猛力打傷，我母親血流滿面，我也受傷，
      後來我母親跑到樓下，我怕被告追下去，我用身體把被告擋住，之後被告下樓
      ，我也跟著下去，我下樓時被告已走了，我將受傷母親送到郭綜合醫院」等語
      （見偵查卷第十七、十八頁），足證被告無殺人犯意。
    (4)至受傷處所是否致命部位，及傷痕之多寡，輕重如何，僅足供認定有無殺意之
      參考，原不能為區別有無致人於死犯意之絕對標準（最高法院十九年上字七一
      八號判例參照）。本案被告甲○○務農為業，時值壯年（民國三十八年生），
      身形健壯，倘被告真有殺人犯意，於案發現場以木椅摔打高齡七十之丙○○頭
      部，豈有不登時斃命之理？可見被告並無殺人之犯意。
    (5)郭綜合醫院以九十二年二月二十五日郭綜發字第二三九一號函復原審稱：「丙○○於九十一年十月二日凌晨到本院急診，當時所見為頭皮深度撕裂傷併血腫
      、左小腿撕裂傷五．五公分，左前臂及左手大範圍瘀血、上背部挫傷。其頭部
      所受撞擊有可能引發顱內出血、腦壓增高以致危及生命，此外，以七十歲之高
      齡，心肺功能不若壯年之人，四肢大量出血也可能引起出血性休克；另查乙○○於九十一年十月二日凌晨到本院急診，當時所見為後腦血腫四×四公分，四
      肢多處擦傷，其頭部所受撞擊有可能引起顱內出血、腦水腫、腦壓增高等併發
      症而危及生命」（見一審卷第八頁），有「其頭部所受撞擊有可能引發顱內出
      血、腦壓增高以致危及生命」、「四肢大量出血也可能引起出血性休克」、「
      其頭部所受撞擊有可能引起顱內出血、腦水腫、腦壓增高等併發症而危及生命
      」之用語，均以「有可能」、「也可能」等推測之語來說明被害人受傷害有危
      及生命之虞。然一般受傷害流血之人，如不予適當救治，都有可能有喪命之虞
      ，為一般人所能瞭解之事，否則刑法即不必規範有傷害致人於死之刑責。是上
      開函件所述，並不足以推定被告具有殺人之犯意存在。
    (6)綜上，足見被告持木椅毆擊被害人丙○○之行為，係傷害行為，非屬殺人，是
      起訴法條容有未洽，應予變更。
    (7)被告傷害被害人丙○○在先，之後被害人乙○○為阻擋其母繼續被毆打而為被
      告毆打在後，被告傷害被害人二人有先後之分，顯出於概括犯意所為，為連續
      犯，公訴人認屬想像競合犯關係，容有未洽，附為敘明。
三、原審未為詳察，遽認被告對被害人丙○○、乙○○之傷害行為，屬殺人未遂，而
    論處被告連續殺人未遂罪刑，顯有未洽。被告上訴意旨否認其有殺人之犯意為由
    ，指摘原判決不當，為有理由，應由本院撤銷原判決改判。因此審酌被告犯罪之
    動機、目的僅因細故、所使用之手段非輕、所生對被害人丙○○、張馨伊之危害
    頗鉅，迄今未與被害人達成和解及犯罪之態度等一切情狀，量處如主文第二項所
    示之刑，以資懲儆。另供犯本案之椅子一把，係被害人乙○○所有之物，已經被
    告及被害人陳明在卷，不得宣告沒收，併此敘明。
據上論斷，應依刑事訴訟法第三百六十九條第一項前段、第三百六十四條、第二百九
十九條第一項前段、第三百條，刑法第五十六條、第二百七十七條第一項，罰金罰鍰
提高標準條例第一條前段，判決如主文。
本案經檢察官劉得鉦到庭執行職務。
中    華    民    國      九十二      年      七      月      二十四    日
              臺灣高等法院臺南分院刑事第四庭
                                      審判長法官  鄭    文    肅
                                            法官  陳    珍    如
                                            法官  黃    三    哲
右正本證明與原本無異。
檢察官如不服本判決，應於判決送達後十日內向本院提出上訴書。
被告不得上訴。
                                      法院書記官  陳    淑    貞
中    華    民    國      九十二      年      七      月      二十五    日
附錄法條：
刑法第二百七十七條第一項：傷害人之身體或健康者，處三年以下有期徒刑、拘役或
                          一千元以下罰金。


司法院資訊處製作；財團法人民間司法改革基金會備份。
